臺灣高等法院臺南分院刑事判決　　　　　　　九十年度上易字第一七三七號　　Ｃ
　　　上　訴　人　臺灣台南地方法院檢察署檢察官
　　　被　　　告　乙　○　○
右上訴人因被告傷害案件，不服臺灣臺南地方法院九十年度易字第八一五號中華民國
九十年九月二十八日第一審判決（起訴案號：臺灣臺南地方法院檢察署八十九年度偵
字第一一八三六號），提起上訴，本院判決如左：
      主      文
上訴駁回。
      事      實
一、乙○○與徐清山係朋友關係，乙○○因積欠徐清山債務，而於民國（下同）八十
    九年九月七日凌晨一時許，至台南縣西港鄉營西村（起訴書誤載為柳營西村）四
    八一號徐清山住處，與徐清山協商債務問題，嗣因雙方發生爭執，詎乙○○竟基
    於普通傷害之故意徒手毆打徐清山，致徐清山受有頭部外傷之傷害（其餘腹部鈍
    傷、左前臂淺裂傷之傷害，非乙○○所為）。
二、案經徐清山訴由台南縣警察局佳里分局報請臺灣台南地方法院檢察署檢察官偵查
    起訴。
      理      由
甲、被告乙○○部分：
一、訊據被告乙○○固不否認右揭傷害犯行，惟辯稱：伊出手反擊，係出於自衛云云
    。經查右開事實，迭據被告乙○○於警訊、偵查中及原審審理時坦白承認，核與
    告訴人徐清山於警訊時指稱「乙○○打我成傷」；於偵查中指稱「我當時喝酒，
    神智並不很清楚，但乙○○打我，我很清楚，乙○○打我左臉部」；於原審審理
    時指稱「乙○○有打我」（警卷五頁反面、偵查卷十一頁反面、原審卷十四頁）
    ；及證人曾朝宗於偵查中證稱「因雙方都有喝酒，發生口角，兩人就互毆起來」
    ；於原審審理時證稱「期間乙○○有談到與徐清山債務糾紛，二人就在大小聲，
    就互相推打」（偵查卷十三頁反面、原審卷四六頁）等各語相符，復有財團法人
    奇美醫院八十九年九月七日診斷證明書及該醫院九十年五月十四日奇醫字第二四
    四八號函附病情摘要、病歷資料附卷足資佐證（警卷十一頁、原審卷十九至三七
    頁），而被告乙○○與告訴人既係互毆，無從分別何方為不法之侵害，自無從主
    張防衛權，被告乙○○所辯顯係卸飾之詞，無可採取。本件事證明確，被告乙○
    ○傷害犯行，堪以認定。
二、核被告乙○○所為，係犯刑法第二百七十七條第一項之普通傷害罪。公訴人雖主
    張徐清山因本次傷害引起氣胸吐血，不幸於九十年八月六日死亡云云。惟經本院
    日向奇美醫院函查結果，據該醫院函覆病情摘要稱：於急診治療時，並無吐血之
    主訴，有該醫院九十一年二月一日奇醫字第０四八八號函附本院卷可稽（六九、
    七十頁），已難認告訴人受傷當時有吐血之情形；又經調取徐清山在奇美醫院及
    新樓醫院暨麻豆分院之診斷資料（本院卷四一至五三頁、六八至八三頁、原審卷
    四二至五三頁），函請國立成功醫學院附設醫院查明告訴人徐清山之死亡與遭人
    毆打間有無直接或間接之關係存在，據該醫院內科部血液腫瘤科函覆稱：病人於
    八十九年九月七日遭人毆打至奇美醫院急診，九十年五月十九日奇美病歷記載診
    斷為肺癌，併左側肺積水，九十年二月五日本院心臟外科因心包膜積水住院治療
    ，九十年四月十一日至本院胸腔外科，因左側肺積水住院，診斷為肺腺癌，九十
    年六月一日內科就診並住院接受化療，據其病歷記載及之前就診記錄無明確證據
    ，證實其肺癌與遭人毆打有關，且醫學文獻記載也無明確相關證據等語。亦有該
    醫院九十一年四月十日成附醫內字第三０八一號函暨所附病歷資料（本院卷九四
    、九五頁），既乏明確證據證實告訴人之肺癌與遭人毆打有關，即不足以認定告
    訴人之死亡與被告乙○○之傷害行為間，具有相當因果關係存在，此項主張，要
    無可取，併予敘明。
乙、被告甲○○部分：
一、公訴意旨略以：被告甲○○與徐清山係朋友關係，甲○○亦積欠徐清山債務，於
    八十九年九月七日一時許，在台南縣西港鄉營西村四八一號徐清山之住處，因甲
    ○○與乙○○電話連絡時獲悉債務問題無法解決，亦憤而夥同綽號「泰國仔」等
    多名不詳男子，共同基於傷害之犯意，駕車至徐清山前開住處，甲○○等人下車
    後，即由「泰國仔」及其餘男子共同毆打徐清山，致徐清山受有頭部外傷、腹部
    鈍傷及左前臂淺裂傷，因認被告甲○○涉犯刑法第二百七十七條第一項之傷害罪
    嫌。
二、按犯罪事實應依證據認定之，無證據不得推定其犯罪事實，刑事訴訟法第一百五
    十四條定有明文。又告訴人之指訴，係以使被告受刑事追訴為目的，是其陳述是
    否與事實相符，仍應調查其他之證據以資審認；又共犯之成立，除共同實施犯罪
    行為者外，就其他人之行為負共犯之責者，以有意思聯絡為要件，若事前並未合
    謀，實施犯罪行為之際，又係出於行為者獨立之意思，即不負共犯之責；亦經最
    高法院分別著有五十二年台上字第一三００號、十九年上字第六九四號判例在案
    。本件公訴人認被告甲○○有上開傷害犯行，無非以告訴人之指訴，及「泰國仔
    」與告訴人並無債務糾紛且不熟識，且其係與甲○○同至告訴人住處而出手毆打
    告訴人，暨有告訴人受傷之診斷證明書存卷等由為其論據。訊據被告甲○○固不
    諱言有於八十九年九月七日一時許夥同「泰國仔」等人到徐清山住處，惟堅決否
    認有何傷害犯行，辯稱：伊是在當天接到曾朝宗打來的電話後，請曾朝宗將電話
    轉給乙○○聽，在電話中伊有問乙○○說徐清山有否要請伊喝酒，因此時住在隔
    壁之王進發及一綽號叫「泰國仔」有聽到伊在講電話並問說要去哪裡，經伊告知
    要去告訴人那裡喝酒，所以連伊才開車到徐清山住處去，嗣至該處時，乙○○及
    徐清山還在爭吵，且當時在爭吵中，徐清山有說要告人，結果「泰國仔」就打徐
    清山，他為何會打告訴人，伊也不知道等語。
三、經查：
（一）告訴人於警訊時固指稱被告甲○○亦有上開傷害犯行（警卷五頁反面）。惟徵
      諸告訴人歷次所供被害情節，在警訊中稱「當時有很多人一起出手，我知道甲
      ○○及乙○○他們有出手，但其他人我不認識」、「有一人拿開山刀，但是我
      不知道是何人拿的」（見警卷第五頁反面、第六頁）；在偵查中稱「我當時有
      喝酒，神智並不很清楚，但是乙○○打我我很清楚，乙○○打我左臉部」、「
      甲○○沒有打我，他是叫人開一部沒有牌照的車子的人打我」（見偵查卷第十
      一頁反面）；在原審訊問時則稱「乙○○有打我，甲○○沒有打我，但是是他
      叫人在路上打我的，泰國仔是甲○○叫來打我的，而且他們是一下車就打我，
      且他們所搭乘的車沒有掛牌照」（見原審卷十四頁）。微論告訴人所供有關被
      告甲○○有無對之毆打之情節前後不一相互矛盾，且究係僅由「泰國仔」一人
      對之毆打或夥同幾人及有無分持凶器等重要情節，均付闕如，甚者於偵查中及
      原審審理時均直言未遭被告甲○○毆打，又無其他積極佐證足以證明告訴人於
      警訊所述遭被告甲○○毆打云云為實在，已難依其於警訊時所供，遽採為被告
      甲○○犯罪之論據。
（二）告訴人之傷勢除遭被告乙○○一人徒手毆打外，其餘傷勢係遭「泰國仔」一人
      持木板毆打所致等情，迭據在場目擊證人曾朝宗於警訊中稱：「當時乙○○在
      塭仔前廣與徐清山在談債務的事件發生打架，我上前勸架後甲○○與朋友共五
      人前往徐清山住宅前下車時，車上有一位年青人下車就在現場拿二支板子毆打
      徐清山」、「（問：徐清山的傷是如何形成的？）他的傷是乙○○用手毆打的
      及一位年青人用板子打的」（見警卷第七頁反面）；於偵查中結證：「我本來
      和謝火裕去徐清山家，後來乙○○來，他在跟徐清山談債務的事情，因雙方都
      有喝酒，發生口角，兩人就互毆起來，我有幫他們勸架，他們打完『泰國』他
      們車子就到了，他們一輛車有五人，一下車『泰國』就在地上撿棍子打徐清山
      」（見偵查卷第十三頁反面）；在原審訊問時證稱：「我在八十九年九月六日
      中午我就和徐清山一起出去喝酒，直到當天晚上十一點多才回到徐清山上開住
      處，當初只有我和徐清山在那邊，過不久乙○○就打手機給我，說我是否在徐
      清山的住處，過不久他就騎機車過來，然後就和我們一起喝酒聊天，期間乙○
      ○有談到與徐清山有債務糾紛，二人就在大小聲，就互相推打，我有幫他們二
      人推開，之後我和徐清山有談到甲○○積欠徐清山的債務部分，因為之前我曾
      受甲○○之託，向徐清山說項，所以我才幫甲○○調解其與徐清山的債務，當
      時徐清山有答應甲○○可以一個月支付一萬或二萬方式來償還債務，當時徐清
      山有叫我打電話給甲○○，我打電話給甲○○後，乙○○拿去與甲○○談話，
      說叫甲○○來徐清山這邊，與他談債務問題，甲○○就在電話中說徐清山是否
      有要請他喝酒，徐清山說有，過不久甲○○就開一台福特的紅色轎車，車上載
      四個人一起到徐清山的住處，他們下車以後，當時乙○○和徐清山還在爭吵，
      甲○○下車以後，我就叫乙○○先不要說話，先讓甲○○與徐清山說，當時甲
      ○○剛坐下，就有一位叫「泰國仔」之人，拿木條毆打徐清山，我們就將他們
      拉開，徐清山受傷後，就送醫院」等語綦詳（原審卷四五頁），核與另一在場
      目擊證人謝火裕於警訊中供稱：「當時是徐清山打電話叫我過去他家，但沒有
      說找我有什麼事，我到他家時約十分鐘左右，騎機車剛到的時候，有一台自小
      客車隨我的後面停在肇事現場後約一、二十公尺，因晚上視線不良，沒看清楚
      車上有幾個人，有幾個人下車，但有看到一位青少年下車往徐清山的位置走去
      ，但走過的時候我沒有看到他有拿東西，直到打下去徐清山的身體我才知道這
      位青少年有拿東西」（見警卷第九頁反面）；在偵查中證稱：「我比較晚到，
      後來我有看到有一台甲○○的車來，我有看到有一個人打徐清山，後來聽他們
      說是叫『泰國』的」等語（見偵查卷第十四頁）之情節相符，足見告訴人所受
      傷勢係遭乙○○及「泰國仔」毆打所致，而被告甲○○並未有出手毆打告訴人
      之行為，甚為明灼。
（三）次查，前揭毆打告訴人綽號「泰國仔」之人，其真實姓名為丁忠成，業據被告
      甲○○陳明在卷（原審卷七九頁），經原審依職權向台南縣警察局調取丁忠成
      之口卡片，並當庭提示被告指認後，被告甲○○、乙○○亦均陳稱丁忠成即為
      當日毆打告訴人綽號「泰國仔」之人無訛等語（原審卷八九頁），復有台南縣
      警察局九十年八月九日（九十）南縣警戶字第四一五三二號函檢附之口卡片影
      本可按（原審卷八四頁）。而證人即綽號「泰國仔」之丁忠成經原審傳訊到庭
      證述：「（問：你的綽號是否為泰國仔？答稱）是的」、「（問：八十九年九
      月七日凌晨一點時，是否有夥同甲○○到柳營西村徐清山的住處？答稱）八十
      九年九月六日晚上十一點多我和王進發、王營智在王進發的住處喝酒，過不久
      ，甲○○到我們那邊來，那時他的手機剛好在響，我聽到他在電話中，有人說
      要請他喝酒，然後他就要邀我們一起過去，所以就由我及甲○○、王進發、王
      營智一起過去徐清山，是由王營智開車」、「（問：你們到徐清山的住處，你
      是否有毆打徐清山？答稱）我們車子一開到徐清山的住處，我先下車，徐清山
      就以三字經罵我，他為何罵我我不曉得，我被罵得莫名其妙，我就當場撿起路
      邊的木棍毆打他」、「（問：是否甲○○教唆你毆打徐清山？答稱）不是，因
      為我下車就被罵的莫名其妙，所以我才打他」、「（問：當場還有何人出手？
      答稱）只有我而已」等語明確（原審卷一０九、一一０頁），核與被告甲○○
      及證人曾朝宗、謝火裕前揭所證述相符，足見該證人確有毆打告訴人，而被告
      甲○○並未毆打告訴人明甚。
（四）另參據曾朝宗於警訊時所證述「車上有一位年青人下車就在現場拿二支板子毆
      打徐清山」；於偵查中所證述：「『泰國』仔就在地上撿拾棍子打徐清山。」
      及於原審所證述：「過不久甲○○就開一台福特的紅色轎車，車上載四個人一
      起到徐清山的住處，他們下車以後，當時乙○○和徐清山還在爭吵，我就叫乙
      ○○先不要說話，先讓甲○○與徐清山說，當時甲○○剛坐下，就有一位『泰
      國仔』之人，拿木條毆打徐清山」等語（警卷七頁反面、偵查卷十三頁反面、
      原審卷四五頁），謝火裕於警訊時所證述「（我）有看到一位青少年下車往徐
      清山的位置走去，但走過的時候，我沒有看到他有拿東西，直到打下去徐清山
      的身體，我才知道這位青少年有拿東西」（警卷九頁反面）等各情，顯見被告
      甲○○等下車後，尚有聽聞告訴人（與乙○○）之爭吵聲，是以證人丁忠成所
      供，其因認遭告訴人辱罵而當場撿拾路邊木棍毆打告訴人，尚非無因；而此次
      夥同被告甲○○到場者共有四人，倘係被告甲○○教唆同夥者毆打告訴人，何
      以僅丁忠成一人出手，且又臨時「撿拾」路邊木棍毆打告訴人之理（非在出發
      時即備妥藏放車內），益見本件係證人丁忠成臨時起意為之，況被告甲○○又
      係因告訴人在電話中有答稱要請其喝酒始前往該處等情，亦據證人曾朝宗在原
      審證述無訛（原審卷四五頁），已如前述，即難認被告甲○○有事先預謀傷害
      犯意，而告訴人又未能提出其他佐證證明被告甲○○有參與本件傷害行為，既
      無積極證據足認係被告甲○○與丁忠成事前共謀、教唆或有幫助，應僅認係偶
      發事件，要難徒以被告甲○○係與丁忠成等人同至告訴人處，遽指丁忠成毆打
      告訴人係因甲○○所唆使，進而推認被告甲○○亦應共負傷害告訴人之刑責。
四、綜右所述，被告甲○○並無毆打或教唆丁忠成毆打告訴人之事實，自難僅憑前開
    仍有疑義之證據即遽認被告甲○○確有右揭犯行，被告甲○○辯無上開犯行，尚
    堪採信，此外，復查無其他積極證據足認被告甲○○有公訴人所指犯行，應認為
    不能證明被告犯罪。
丙、原審就被告乙○○部分，以其罪證明確，因而適用刑法第二百七十七條第一項、
    第四十一條第一項前段，罰金罰鍰提高標準條例第一條前段、第二條之規定，審
    酌被告之素行，犯罪之動機、犯罪時所受之刺激、犯罪之手段、被害人所受傷害
    程度及被告犯罪後之態度等一切情狀，量處拘役伍拾日，並諭知易科罰金之折算
    標準，本院經核原判決認事用法俱無不合，量刑亦稱妥適，檢察官依告訴人之配
    偶具狀請求上訴，指摘被告乙○○嗣後於原審改口稱是出於自衛，才出手反擊云
    云，顯無悔意，原判量刑過輕，指摘原判決不當，並無可取，為無理由，應予駁
    回。又原審就被告甲○○部分，以不能證明被告甲○○犯罪，因而諭知被告甲○
    ○無罪，並無不合。檢察官上訴意旨仍執前詞指摘原判決諭知被告甲○○無罪為
    不當，非有理由，亦應予駁回。
丁、據上論斷，應依刑事訴訟法第三百六十八條，判決如主文。
本案經檢察官張佩珍到庭執行職務。
中    華    民    國      九十一      年      五      月      二十八    日
                                  臺灣高等法院臺南分院刑事第六庭
                                      審判長法官  楊    明    章
                                            法官  顏    基    典
                                            法官  高    明    發
右正本證明與原本無異。
不得上訴。
                                      法院書記官  李    梅    菊
中    華    民    國      九十一      年      五      月     二十九     日
附錄法條：
刑法第二百七十七條第一項：傷害人之身體或健康者，處三年以下有期徒刑、拘役或
                          一千元以下罰金。
